臺灣臺南地方法院刑事判決　　　　　　 99年度簡上字第304號
上　訴　人
即　被　告　陳高思
上列上訴人因妨害名譽案件，不服本院中華民國99年6月30日99
年度簡字第1665號第一審判決（聲請簡易判決處刑案號：98年度
偵字第17826號），提起上訴，本院管轄之合議庭認不得以簡易
判決處刑，改依通常程序自為第一審之判決如下：
    主  文
原判決撤銷。
陳高思無罪。
    理  由
一、公訴意旨略以：上訴人即被告陳高思與告訴人楊福清均係址
    設臺南縣仁德鄉（現已改制為臺南市仁德區○○○○街89號
    之中華醫事科技大學（前為中華醫事學院）之董事，告訴人
    之配偶王淑鈴則曾於該校擔任行政人員，詎被告於民國97年
    7月14日中午，在該校會議室舉行第14屆董事會第7次董事會
    議討論該校97學年度收支預算時，竟基於意圖散布於眾之犯
    意，當場以臺語向告訴人指稱「你跟你太太到勒吃、吃學校
    10幾萬」、「你貪污……這是貪污縣政府和影響學校名譽」
    等語，而指摘足以毀損告訴人及告訴人配偶王淑鈴名譽之事
    ；嗣經告訴人以被害人身分提出告訴及以被害人配偶身分獨
    立告訴，而為檢警查悉上情。因認被告涉犯刑法第310條第1
    項之誹謗罪嫌云云。
二、程序部分：
  (一)關於證據能力之認定：
  1.本件以下所引用具傳聞證據性質之供述證據，因檢察官及被
    告於本案言詞辯論終結前，均未爭執其證據能力，本院審酌
    前開證據之作成或取得之狀況，並無非法或不當取證之情事
    ，且亦無顯不可信之情況，復經本院於審判期日就上開證據
    依法進行調查、辯論，依刑事訴訟法第159條之5規定，均具
    有證據能力。
  2.次按刑事訴訟法上所謂非法證據排除原則，係指在刑事訴訟
    程序上，將具有證據價值或真實之證據，因實施刑事訴訟程
    序之公務員取得之程序違法，而予以排除之法則。私人監聽
    行為，並無如國家機關之執行通訊監察，應依通訊保障及監
    察法規定聲請核發或補發通訊監察書等之法定程序及方式，
    通訊保障及監察法第29條第3款並明文規定：監察者為通訊
    之一方，而非出於不法之目的者，不罰；因此私人為通訊之
    一方，為保全證據所為之錄音，如非出於不法之目的及以違
    法手段取證，即難謂係非法取得之證據，應無非法證據排除
    法則之適用（最高法院98年度臺上字第5539號、99年度臺上
    字第2947號判決意旨參照）。亦即私人以錄音、錄影之行為
    所取得之證據，應受刑法第315條之1與通訊保障及監察法之
    規範，私人違反此規範所取得之證據，固應予排除，反之則
    尚難認所取得之證據不具證據能力。本件告訴人提出中華醫
    事科技大學第14屆董事會第7次董事會議之錄音1份，係告訴
    人自行錄音取得之證物，雖屬私人取得之證據，然因告訴人
    於錄音當時，仍具該校董事之身分且依法出席上開會議，告
    訴人為保存董事會會議過程而加以錄音，尚難謂係基於不法
    之目的；且告訴人本身復為參與上開會議過程之一方，所錄
    音之內容又係被告於上開會議中公開之言論談話，並未違反
    前述通訊保障及監察法第29條或刑法第315條之1之規定，上
    開錄音紀錄應具有證據能力。
  3.又卷附中華醫事科技大學第14屆董事會第7次董事會議紀錄
    及簽名單影本、尚欣食品行及儒昇打字影印行收據影本、告
    訴人簽收支票紀錄影本、中紐經濟協進會函文影本、永盛旅
    行社代收轉付收據影本、機票影本、出差旅費報告表影本、
    學校轉帳傳票影本、98年3月3日刑事告發狀暨證物影本、臺
    灣臺南地方法院檢察署檢察官99年度偵字第10508號不起訴
    處分書、99年度偵字第9716號不起訴處分書、99年度偵續字
    第118號不起訴處分書、100年度偵續一字第1號及100年度偵
    字第842號不起訴處分書等書證，均非屬供述證據，尚無傳
    聞法則之適用，復均無違反法定程序取得之情形，依刑事訴
    訟法第158條之4規定之反面解釋，均應有證據能力，先予敘
    明。
  (二)又按犯罪之被害人，得為告訴；被害人之法定代理人或配偶
    ，得獨立告訴；告訴乃論之罪，其告訴應自得為告訴之人知
    悉犯人之時起，於6個月內為之，刑事訴訟法第232條、第23
    3條第1項及第237條第1項分別定有明文。本件告訴人係以被
    害人兼被害人王淑鈴配偶之身分，於98年1月13日具狀向臺
    灣臺南地方法院檢察署就被告上開於97年7月14日涉犯之誹
    謗罪嫌提出告訴，有告訴人出具之刑事告訴狀及其上鈐蓋之
    臺灣臺南地方法院檢察署收文章在卷可佐（偵(一)卷即該署98
    年度他字第279號卷第1至3頁），尚未逾前述6個月之告訴期
    間，是本件告訴人之告訴應屬合法。雖被告辯稱：其並未於
    97年7月14日中華醫事科技大學第14屆董事會第7次董事會議
    時指稱告訴人「你跟你太太到勒吃、吃學校10幾萬」、「你
    貪污……這是貪污縣政府和影響學校名譽」等語，而係早於
    96年9月或11月間即曾為此陳述，告訴人係因於98年1月13日
    提出告訴時，距96年9月或11月已逾6個月以上，恐有告訴不
    合法之情事，始指稱其係在97年7月14日為上開陳述，況告
    訴人實係於97年7月14日上開會議時即表示要請辭董事乙職
    ，其等於當日僅曾向告訴人表示祝福之意，其不可能再於上
    開會議中為此陳述，告訴人上開告訴顯不合法云云。惟經本
    院勘驗告訴人提出之上開會議錄音光碟結果，該錄音紀錄之
    錄音內容連續，並無明顯中斷之情形，有本院勘驗筆錄1份
    存卷足憑（本院卷二第202頁反面），堪認上開錄音尚非經
    告訴人任意剪輯插接而得之物，應屬就該等會議過程之連續
    錄音無疑；再觀之上開錄音過程中，除被告確曾提及「你跟
    你太太到勒（應係指「一起」之意）吃學校、吃10幾萬（臺
    語）」、「你貪污……這是貪污縣政府和影響學校名譽」等
    語外，會議之初該校董事會秘書陳建宏曾宣明該日係進行第
    14屆董事會第7次董事會議，會議內容中亦曾論及該校林金
    鵬教授當選校長乙事業於該日經教育部核准，及該次會議係
    要審查該校97年度預算等事項等情，有前引勘驗筆錄可資參
    佐（本院卷二第201頁正面至第202頁反面），而參以中華醫
    事科技大學林金鵬校長係由教育部於97年7月14日以臺技(二)
    字第0970124854號函核准接任校長，該校97年度預算則係經
    過97年6月27日校務會議審查，及97年7月14日董事會審議，
    另告訴人係於97年8月25日始辭去該校董事之職等節，亦有
    中華醫事科技大學99年10月7日華人字第0990101307號函暨
    附件、該校第14屆董事會第7次董事會議紀錄及簽名單影本
    各1份附卷可考（本院卷一第97至104頁，偵(一)卷第5至6頁）
    ，足見上開錄音內容確係告訴人於97年7月14日中華醫事科
    技大學第14屆董事會第7次董事會議時所錄製無訛，被告所
    辯即無足採。依此，當亦可認定被告確係於97年7月14日中
    華醫事科技大學第14屆董事會第7次董事會議時，指稱告訴
    人「你跟你太太到勒吃學校、吃10幾萬」、「你貪污……這
    是貪污縣政府和影響學校名譽」等語，而涉有誹謗告訴人及
    告訴人配偶王淑鈴之罪嫌，則告訴人於98年1月13日提出告
    訴，自難謂有何違法情事，亦先敘明。
三、實體部分：
  (一)按犯罪事實應依證據認定之，無證據不得認定犯罪事實；不
    能證明被告犯罪或其行為不罰者，應諭知無罪之判決，刑事
    訴訟法第154條第2項、第301條第1項分別定有明文。又事實
    之認定，應憑證據，如未能發現相當證據，或證據不足以證
    明，自不能以推測或擬制之方法，以為裁判基礎；認定不利
    於被告之事實，須依積極證據，苟積極證據不足為不利於被
    告事實之認定，即應為有利被告之認定，更不必有何有利之
    證據（最高法院40年臺上字第86號及30年上字第816號判例
    意旨參照）。次按個人之表現自由為憲法所保障之基本權利
    ，任何人或國家不應任意加以侵害，雖個人表現自由與其他
    個人或多數人之基本人權有所衝突時，為保護個人名譽、隱
    私等法益及維護公共利益，國家對言論自由尚非不得依其傳
    播方式為適當限制，刑法第310條第1項乃定有誹謗罪之處罰
    ，目的即係在於賦予言論自由合理之約束及規範。刑法誹謗
    罪之構成要件，行為人除在客觀上須有指摘或傳述足以毀損
    他人名譽之事外，尚須在主觀上有毀損他人名譽之故意；而
    行為人是否具有主觀構成要件故意，須依行為當時之具體情
    況客觀判斷之，依刑事被告依法不負自證無罪之義務，檢察
    官應就此構成要件之存在，負舉證責任。又誹謗罪不問事實
    之有無，概行處罰，其箝制言論自由及妨害社會之發展，可
    謂極矣，是刑法第310條第3項前段復規定：「對於所誹謗之
    事，能證明其為真實者，不罰」，即「真實抗辯原則」，然
    此規定亦非謂行為人必須自行證明其言論內容確屬真實，始
    能免於刑責；司法院釋字第509號解釋亦揭諸「言論自由為
    人民之基本權利，憲法第11條有明文保障，國家應給予最大
    限度之維護，俾其實現自我、溝通意見、追求真理及監督各
    種政治或社會活動之功能得以發揮。惟為兼顧對個人名譽、
    隱私及公共利益之保護，法律尚非不得對言論自由依其傳播
    方式為合理之限制。刑法第310條第1項及第2項誹謗罪即係
    保護個人法益而設，為防止妨礙他人之自由權利所必要，符
    合憲法第23條規定之意旨。至刑法同條第3項前段以對誹謗
    之事，能證明其為真實者不罰，係針對言論內容與事實相符
    者之保障，並藉以限定刑罰權之範圍，非謂指摘或傳述誹謗
    事項之行為人，必須自行證明其言論內容確屬真實，始能免
    於刑責。惟行為人雖不能證明言論內容為真實，但依其所提
    證據資料，認為行為人有相當理由確信其為真實者，即不能
    以誹謗罪之刑責相繩，亦不得以此項規定而免除檢察官或自
    訴人於訴訟程序中，依法應負行為人故意毀損他人名譽之舉
    證責任，或法院發現其為真實之義務。」之意旨，是行為人
    是否構成刑法上誹謗罪，必在合於誹謗罪構成要件，且無前
    開「真實抗辯」及「真正惡意」原則之適用後，始能以該罪
    相繩。易言之，行為人就其發表非涉及私德而與公共利益有
    關之言論所憑之證據資料，至少應有相當理由確信其為真實
    ，即主觀上應有確信「所指摘或傳述之事為真實」之認識，
    倘行為人主觀上無對其「所指摘或傳述之事為不實」之認識
    ，即不成立誹謗罪；惟若無相當理由確信為真實，僅憑一己
    之見逕予杜撰、揣測、誇大，甚或以情緒化之謾罵字眼，在
    公共場合為不實之陳述，達於誹謗他人名譽之程度，即非不
    得以誹謗罪相繩，此與美國於憲法上發展出之「實質惡意」
    原則或「真正惡意」原則，大致相當。而所謂「真正惡意」
    原則，係指發表言論者於發表言論時明知所言非真實，或因
    過於輕率疏忽而未探究所言是否為真實，則此種不實內容之
    言論即須受法律制裁。準此，是否成立誹謗罪，除須行為人
    客觀上曾有指摘或傳述足以毀損他人名譽之事之行為外，首
    須進而探求者，即為行為人主觀上究有無明知其所指摘或傳
    述之事為不實，或過於輕率疏忽而未予探究所述是否屬實之
    誹謗故意。
  (二)本件檢察官聲請簡易判決處刑意旨認被告涉有誹謗犯嫌，無
    非以上開犯罪事實有告訴人於警詢及偵訊中之指述可稽，且
    有告訴人所提出之會議錄音光碟為據，復經檢察事務官勘驗
    該光碟之內容而製成勘驗筆錄在卷可憑等證據，為其論據。
    訊據被告堅決否認有何誹謗告訴人及告訴人配偶王淑鈴之犯
    意，其中除其辯稱未於97年7月14日中華醫事科技大學第14
    屆董事會第7次董事會議指稱告訴人「你跟你太太到勒吃、
    吃學校10幾萬」、「你貪污……這是貪污縣政府和影響學校
    名譽」等語，係於96年9月或11月間為此陳述之辯解不足採
    信，無礙於本件告訴之合法性，業如前述外；被告另辯稱：
    伊係基於不詳人士提供之單據等物，懷疑告訴人及告訴人配
    偶王淑鈴前曾涉嫌詐取中華醫事學院（後改制為現今之中華
    醫事科技大學）之財物，一時甚感憤慨，始於中華醫事科技
    大學董事會開會時為上開陳述，並無妨害告訴人及告訴人配
    偶王淑鈴之名譽之意，其嗣後亦曾檢具相關書證向臺灣臺南
    地方法院檢察署告發告訴人及告訴人配偶王淑鈴涉有詐欺、
    背信等罪嫌等語。經查：
  1.被告確於97年7月14日中華醫事科技大學第14屆董事會第7次
    董事會議時，向告訴人指稱：「你跟你太太到勒吃學校、吃
    10幾萬」、「你貪污……這是貪污縣政府和影響學校名譽」
    等語乙情，業經告訴人於警詢、偵查中指述甚詳（偵(一)卷第
    15至16頁、第42頁），且有前引告訴人提出之會議錄音及本
    院勘驗該錄音內容之勘驗筆錄各1件在卷可查（本院卷二第
    201頁正面至第202頁反面），上開事實首堪認定。而衡之社
    會常情，一般人如遭他人指稱有吃錢、貪污等事項，等同遭
    指述涉有詐欺、侵占、背信等財產犯罪或貪污重罪等犯行，
    此等指述內容對遭指述之人於社會上之人格評價及名譽信用
    必然有所貶損，是被告於不特定人可見聞之上開會議場合，
    指稱告訴人及告訴人配偶王淑鈴吃錢、貪污之行徑，客觀上
    當屬意圖散布於眾，而指摘、傳述足以毀損他人名譽之事之
    行為無疑。
  2.惟被告主觀上是否有毀損告訴人及告訴人配偶王淑鈴名譽之
    故意乙情，則據被告辯稱：其係因有不詳人士交付其買受人
    名義記載為「中華醫事學院」之尚欣食品行及儒昇打字影印
    行收據影本等單據後，發現部分收據雖出自不同行號，其上
    所載抬頭及品名卻似由同一人所書寫，部分尚欣食品行收據
    上記載之字跡則與告訴人配偶王淑鈴之字跡相似，而原中華
    醫事學院於91年間曾受臺南縣政府（臺南縣現已與臺南市合
    併改制為屬直轄市之臺南市，下仍稱臺南縣政府）委託辦理
    食品烘焙訓練班課程，告訴人並於91年間擔任該校技術合作
    處主任主持該課程，告訴人配偶亦曾任該校行政人員，其據
    此始認告訴人涉嫌於91年8、9月及11、12月間多次藉採購該
    訓練班所需用品及消耗品之名義，由告訴人配偶王淑鈴填載
    不實之尚欣食品行收據多紙，再由告訴人持不實之尚欣食品
    行或儒昇打字影印行收據向該校請款而詐得款項；又其另係
    基於其所取得之中紐經濟協進會函文影本、永盛旅行社代收
    轉付收據影本、機票影本、出差旅費報告表影本、學校轉帳
    傳票影本等資料，認中紐經濟協進會第15屆聯合大會係基於
    中紐雙方之商業及廠商經濟合作目的所召開，與告訴人之教
    學內容並無關連，故認告訴人涉嫌以隨團參與上開會議之名
    義，利用機會自行探視伊居住於紐西蘭之兒女，而向中華醫
    事學院詐領出國機票及食宿費用等不法利益，其因上開情事
    而內心甚感憤慨，始於中華醫事科技大學董事會開會時向告
    訴人指稱「你跟你太太到勒吃學校、吃10幾萬」、「你貪污
    ……這是貪污縣政府和影響學校名譽」，其嗣後並已就告訴
    人及告訴人配偶王淑鈴涉犯之罪嫌向檢察官告發，尚無誹謗
    或妨害告訴人及告訴人配偶王淑鈴名譽之故意等語。而上情
    確據被告提出上述刑事告發狀暨尚欣食品行及儒昇打字影印
    行收據影本、告訴人簽收支票紀錄影本、中紐經濟協進會函
    文影本、永盛旅行社代收轉付收據影本、機票影本、中華醫
    事學院出差旅費報告表影本及轉帳傳票影本等書證附卷可稽
    （偵(二)卷即臺灣臺南地方法院檢察署98年度偵字第17826號
    卷第46至60頁）；告訴人亦曾自承伊於91年間確曾負責主持
    中華醫事學院辦理之食品烘焙訓練班課程，而有為此請領相
    關行政補助費等款項以發給各相關單位使用之舉，及伊曾於
    91年間赴紐西蘭參與上開中紐經濟協進會第15屆聯合大會，
    並趁便探視伊居住於該國之女兒等情（臺灣臺南地方法院檢
    察署98年度他字第714號卷第5至6頁、第15至18頁），是被
    告上開辯解原非毫無憑據，足徵其主觀上確可能相信其對告
    訴人及告訴人配偶王淑鈴所為之上開指述內容係屬真實，並
    非完全平白無故臆測、杜撰而來，則被告主觀上是否確基於
    誹謗之故意而為前開指述，已甚有可疑之處。且告訴人及告
    訴人配偶王淑鈴既確曾身為中華醫事學院之技術合作處主任
    或行政人員，則告訴人及告訴人配偶王淑鈴是否確有向中華
    醫事學院詐領款項之行為，自與公共利益甚為相關，非僅屬
    涉於告訴人及告訴人配偶王淑鈴私德而與公眾利益無關之事
    ；是參酌前揭說明，被告客觀上縱曾指稱告訴人「你跟你太
    太到勒吃學校、吃10幾萬」、「你貪污……這是貪污縣政府
    和影響學校名譽」等語，而指述此等足以毀損告訴人及告訴
    人配偶王淑鈴名譽之事，當更須進而探求被告主觀上是否明
    知所言非真實，或因過於輕率疏忽而未探究所言是否為真實
    ，即逕為上開指述。
  3.第查被告所提出之前述尚欣食品行及儒昇打字影印行之不同
    商家名義之收據影本，確非無字跡相似、雷同之情形，所提
    出之中紐經濟協進會函文，亦曾載明告訴人於91年間參與之
    中紐經濟協進會第15屆聯合大會，其主旨係為加強推動雙邊
    經貿實質關係（參偵(二)卷第52至55頁），亦可徵被告上開辯
    解尚非全然無據。再字跡之相似與否，除非經專業機構之鑑
    定，否則均僅能憑肉眼觀察加以判斷，原非不具相當程度之
    主觀性，若未存在極其明顯之差異，尚無由認定被告必然知
    悉該等字跡非出於同一人所為，而猶為不實之指述；參之被
    告另行告發告訴人及告訴人配偶王淑鈴涉嫌詐欺、背信等罪
    嫌乙案經檢察官偵查結果，亦同認被告告發時所提出之部分
    尚欣食品行收據，以肉眼觀之，字跡較小，確與告訴人配偶
    王淑鈴之字跡相似，且被告告發時提出之另部分尚欣食品行
    及儒昇打字影印行收據上之字跡，似出自同一人之手等情，
    有臺灣臺南地方法院檢察署檢察官99年度偵字第10508號不
    起訴處分書存卷可參（本院卷一第212頁），是被告辯稱其
    主觀上認有上述字跡相似之情形，始認告訴人及告訴人配偶
    王淑鈴涉犯詐領中華醫事學院款項等罪嫌等語，亦非全然不
    足採信，而確有相關之證據資料可資佐證被告係依憑該等資
    料而為指述。復徵諸告訴人既確曾有上開主持食品烘焙訓練
    班及參加上開中紐經濟協進會第15屆聯合大會而請領相關款
    項之行為，則因上開單據資料上確不無被告指稱之數項疑問
    之處，更可認被告基此認定告訴人及告訴人配偶王淑鈴可能
    涉有詐領中華醫事學院款項之嫌疑，而於中華醫事科技大學
    第14屆董事會第7次董事會議對告訴人及告訴人配偶王淑鈴
    為公訴意旨所述之指述內容時，其主觀上確係自信其所述有
    相當之根據，並非憑空捏造。況一般人因不具法律專業背景
    ，即使基於若干事證懷疑他人涉有罪嫌，往往亦未必能正確
    涵攝適用法律，是被告指稱告訴人「你跟你太太到勒吃學校
    、吃10幾萬」、「你貪污……這是貪污縣政府和影響學校名
    譽」等語，雖措辭較為直接、強烈，且有直指告訴人及告訴
    人配偶王淑鈴涉犯貪污重罪之意，然尚未偏離其所掌握之證
    據資料可能涉及之基本事實，其指述「貪污」之用語亦尚屬
    通常一般人於懷疑他人詐領學校款項時可能產生之認知，尤
    難謂其係在毫無證據之情形下所為之任意揣測，或有何恣意
    杜撰而為不實指摘之處，反更堪認被告主觀上係確有相當理
    由確信其所述為真實，乃就該等與公共利益有關之事項為前
    開指述，並無明知不實或因輕率疏忽而猶為該等指述之誹謗
    故意甚明。
  4.又告訴人及告訴人配偶王淑鈴上開經被告指述之詐欺、背信
    等罪嫌，經被告提出告發，而由檢察官偵查後，固因告訴人
    及告訴人配偶王淑鈴罪嫌不足，而經檢察官為不起訴處分確
    定，此另有告訴人之臺灣高等法院被告前案紀錄表、臺灣臺
    南地方法院檢察署檢察官99年度偵字第10508號不起訴處分
    書附卷可佐（本院卷一第211至213頁），且有該案卷證可資
    查考。然衡以一般人因多未能深諳法律規定之實際運用情形
    ，通常未能真正瞭解刑事訴訟法上要求之證據法則，尤以行
    為人所涉罪嫌是否已達於足以提起公訴之獲致有罪判決之高
    度可能之嫌疑門檻，更與一般人認定之犯罪嫌疑有程度上之
    差距；此所以刑事訴訟法規範知有犯罪嫌疑之人得為告發後
    ，復設有偵查之制度，由嫻熟法律適用之檢察官查明後判斷
    此等犯罪嫌疑是否已足提起公訴，或仍屬罪嫌不足而應為不
    起訴處分之狀態。是以一般人就相同之證據資料認定他人涉
    有罪嫌而提出告發後，原不能排除檢察官於偵查後認定被指
    述之人犯罪嫌疑仍屬不足之情形，且若告發者所據證據資料
    並無虛偽不實之情事，原無從課以提出告發者查證其指述內
    容真實與否之義務，否則偵查制度之存在即形同虛設。是被
    告既係本於其所持之上開證據資料，主觀認定告訴人及告訴
    人配偶王淑鈴涉有詐領中華醫事學院款項之嫌疑，始指稱告
    訴人「你跟你太太到勒吃學校、吃10幾萬」、「你貪污……
    這是貪污縣政府和影響學校名譽」等語，即令被告未能證明
    其所述確為事實，亦已無從逕予認定被告提出上開言論之過
    程中，主觀上有惡意或重大輕率之情形；則縱被告指述告訴
    人及告訴人配偶王淑鈴所涉之詐欺、背信等罪嫌確屬不能證
    明而經檢察官為不起訴處分，仍屬刑事訴訟偵查制度依法運
    作之合理結果，苟無其他事證足資認定被告有虛捏上開證據
    資料或有何明知其所述係屬不實仍指摘、傳述此等足以毀損
    告訴人及告訴人配偶王淑鈴名譽之事之情形，仍不得以此逕
    認被告主觀上即具有誹謗之故意。此由告訴人就被告涉嫌誣
    告伊及伊配偶王淑鈴涉犯詐欺、背信等罪嫌乙事提出告訴後
    ，經檢察官偵查結果，亦認前案檢察官就被告所告發之上開
    案件，係因無積極證據足認告訴人及告訴人配偶王淑鈴涉有
    詐欺、背信等犯嫌，而為不起訴處分，然尚乏證據足證被告
    係蓄意憑空捏造事實或偽造證據，以誣指告訴人及告訴人配
    偶王淑鈴涉犯上開罪嫌，不能遽認被告有誣告之犯意，而就
    被告所涉誣告之罪嫌亦先後為不起訴之處分乙情（參本院卷
    一第52至53頁所附臺灣臺南地方法院檢察署檢察官99年度偵
    字第9716號不起訴處分書、本院卷一第214至215頁所附同署
    檢察官99年度偵續字第118號不起訴處分書、本院卷二第157
    至159頁所附同署檢察官100年度偵續一字第1號及100年度偵
    字第842號不起訴處分書），亦可見單憑告訴人及告訴人配
    偶王淑鈴所涉詐欺、背信等罪嫌經檢察官為不起訴處分乙事
    ，尚不能逕行推論被告必然有明知其指稱告訴人「你跟你太
    太到勒吃學校、吃10幾萬」、「你貪污……這是貪污縣政府
    和影響學校名譽」等語係屬不實，而猶為此等指述之誹謗故
    意。
  5.另參酌被告係於97年7月14日在中華醫事科技大學第14屆董
    事會第7次董事會議指稱告訴人「你跟你太太到勒吃學校、
    吃10幾萬」、「你貪污……這是貪污縣政府和影響學校名譽
    」後，於98年3月3日方檢具刑事告發狀及上開書證，向臺灣
    臺南地方法院檢察署告發告訴人及告訴人配偶王淑鈴涉有詐
    欺、背信等罪嫌，嗣經檢察官偵查後，始因告訴人及告訴人
    配偶王淑鈴罪嫌不足而為不起訴處分確定等情，有前引98年
    3月3日被告提出之刑事告發狀暨證物影本、臺灣臺南地方法
    院檢察署檢察官99年度偵字第10508號不起訴處分書及該案
    卷證可資查考，足見被告於中華醫事科技大學第14屆董事會
    第7次董事會議為前開指述之時，告訴人及告訴人配偶王淑
    鈴是否涉有上述詐欺、背信罪嫌乙事尚未經檢察官偵查認定
    ，更可認被告並非在明知告訴人及告訴人配偶王淑鈴未涉有
    上述罪嫌之情形下，猶指摘、傳述此等不實之事，亦無從據
    此認定被告主觀上確有誹謗之故意。
  6.至被告於其主觀上認定告訴人及告訴人配偶王淑鈴涉有詐欺
    、背信等罪嫌後，未待偵查機關就上開罪嫌進行偵查，即指
    稱告訴人及告訴人配偶王淑鈴涉有吃錢、貪污之情事，所為
    固有欠嚴謹，然被告既確能提出相關證據資料，足認其為上
    開指述之時，主觀上確有相當理由確信其所述為真實，參酌
    前引解釋意旨，究不能僅以告訴人及告訴人配偶王淑鈴嗣後
    經檢察官判斷罪嫌不足，無從認定被告所指摘、傳述之事項
    屬實，即逕認被告主觀上有毀損他人名譽之誹謗故意，而尚
    難以誹謗罪責相繩，其理至明。
  7.綜上所述，依檢察官提出之上開證據，均僅能證明被告確曾
    於97年7月14日中華醫事科技大學第14屆董事會第7次董事會
    議時，指稱告訴人「你跟你太太到勒吃學校、吃10幾萬」、
    「你貪污……這是貪污縣政府和影響學校名譽」等語，而指
    述此等足以毀損告訴人及告訴人配偶王淑鈴名譽之事，但尚
    無法證明被告為上開指述時，主觀上即明知告訴人及告訴人
    配偶王淑鈴未涉有詐領中華醫事學院款項之情事，猶為此等
    反於真實之指述，而以此方式毀損告訴人及告訴人配偶王淑
    鈴之名譽，僅能認定被告主觀上係基於其掌握之資料，確信
    告訴人及告訴人配偶王淑鈴可能涉有詐領款項等不法情事，
    始為該等與公共利益有關、但客觀上損及告訴人及告訴人配
    偶王淑鈴名譽事項之指摘與傳述，依前引司法院釋字第509
    號解釋意旨，自難令被告負誹謗之責。從而，本件依檢察官
    所舉及卷內所有直接、間接之證據，既尚無法認定被告所為
    該當公訴意旨所指之誹謗犯行之主觀構成要件，本院復查無
    其他積極證據足以證明被告確涉有上開犯行，依法應為無罪
    判決之諭知。原審疏未詳究前情，遽為被告有罪之科刑判決
    ，自非允洽，被告上訴執其無誹謗之犯意，指摘原審判決不
    當，為有理由，且原判決既有上述不當之處，自應由本院將
    原判決予以撤銷改判，諭知被告無罪之判決，以免冤抑。
四、另因簡易判決所處之刑，以宣告緩刑、得易科罰金或得易服
    社會勞動之有期徒刑及拘役或罰金為限，刑事訴訟法第449
    條第3項定有明文；而按對於簡易判決之上訴，準用刑事訴
    訟法第3編第1章及第2章之規定，管轄第二審之地方法院合
    議庭受理簡易判決上訴案件，應依通常程序審理，其認案件
    有刑事訴訟法第452條之情形者，應撤銷原判決，逕依通常
    程序為第一審判決，亦有法院辦理刑事訴訟簡易程序案件應
    行注意事項第14項之規定可資參照。本件前經檢察官就被告
    所涉誹謗罪嫌聲請以簡易判決處刑，然經本院審理後，既認
    應為無罪之諭知，顯不合於刑事訴訟法第449條所定得以簡
    易判決處刑之案件，依同法第452條之規定，自不得適用簡
    易訴訟程序為判決，而應適用通常程序審判之，爰由本院管
    轄第二審之合議庭逕依通常程序自為第一審判決，特予敘明
    。
據上論斷，應依刑事訴訟法第455條之1第1項、第3項、第452條
、第369條第1項前段、第364條、第301條第1項，判決如主文。
本案經檢察官蘇榮照到庭執行職務
中    華    民    國   100    年    8     月    17    日
                  刑事第七庭  審判長  法  官   林逸梅
                                      法  官   莊政達
                                      法  官   蔡盈貞
以上正本證明與原本無異。
檢察官如不服本判決應於收受送達後10日內向本院提出上訴書狀
，並應敘述具體理由。其未敘述上訴理由者，應於上訴期間屆滿
後20日內向本院補提理由書（均須按他造當事人之人數附繕本）
「切勿逕送上級法院」。
                                      書記官   陳玉芬
中    華    民    國   100    年    8     月    17    日